【裁判字號】    98,易,1065
【裁判日期】    990520
【裁判案由】    詐欺
【裁判全文】
臺灣臺南地方法院刑事判決              98年度易字第1065號
公  訴  人  臺灣臺南地方法院檢察署檢察官
被      告  乙○○
選任辯護人  郭家祺律師
上列被告因詐欺案件，經檢察官提起公訴（98年度偵字第4056號
）及移送併案審理（98年度偵字第5026號），本院判決如下：
    主  文
乙○○幫助共同意圖為自己不法之所有，以詐術使人將本人之物
交付，處有期徒刑參月，如易科罰金，以新臺幣壹仟元折算壹日
。
    事  實
一、乙○○明知一般人收購他人金融機構帳戶之行徑，常係為遂
    行財產犯罪之需要，以便利贓款取得，及使相關犯行不易遭
    人追查，而可預見提供自己於金融機構帳戶之提款卡及提款
    密碼供他人使用，他人有將之用於財產犯罪之可能，竟仍基
    於幫助他人詐欺取財之不確定故意，於98年2月11日前某日
    ，在不詳地點，將其於91年間在農民銀行屏東機場簡易分行
    （現已併為合作金庫，並撤分行）開立之合作金庫商業銀行
    屏中分行帳號0000000000000號帳戶，與98年2月9日申辦之
    台新國際商業銀行海佃分行（下稱台新銀行，帳號：000000
    00000000號）之提款卡與提款密碼，同時交付予真實姓名年
    籍不詳之詐欺集團成員，以此方式幫助該詐欺集團實施詐欺
    取財犯行。嗣該詐欺集團成員即共同意圖不法為自己不法之
    所有，於網站上虛偽刊登不實拍賣訊息，致丙○○、戊○○
    陷於錯誤下標購買，並依指示，分別於98年2月11日上午10
    時56分許、晚上8時4分許，以提款機跨行轉帳方式，將新臺
    幣18880元及7777元匯入乙○○上開帳戶。嗣丙○○、戊○○發覺受騙，始報警查悉上情。該詐欺集團成員又於98年2
    月17日，以（猜猜我是誰）之方式撥打電話予己○○，佯稱
    ：是己○○之友人，急需用錢云云，致己○○陷於錯誤，遂
    依指示，於同日至中華郵政太平永豐路郵局，匯款新臺幣（
    下同）30,000元至乙○○之上開台新銀行帳戶內。嗣因己○○察覺有異，立即辦理退匯而未入帳，而未得逞。並報警處
    理，警方循線調查，始查獲上情。
二、案經臺南市警察局第二、三分局報告臺灣臺南地方法院檢察
    署檢察官偵查起訴及移送併案審理。
    理  由
一、本件以下所引用之供述證據，檢察官、辯護人及被告乙○○
    等於本案言詞辯論終結前，均未爭執其證據能力，本院審酌
    前開證據之作成或取得之狀況，並無非法或不當取證之情事
    ，且亦無顯不可信之情況，無證據力明顯過低之情形，復經
    本院於審判期日就上開證據依法進行調查、辯論，依刑事訴
    訟法第159條之5規定，均具有證據能力。先予敘明。
二、訊據被告固坦承合作金庫屏中分行帳號0000000000000號帳
    戶與台新銀行海佃分行帳號00000000000000號帳戶等確為其
    所申辦使用，惟矢口否認有何幫助詐欺取財之犯行，辯稱：
    「我這二個帳戶是遺失的，不是我拿去賣給別人。因為我在
    平常生活很正常，不缺錢，也沒有詐騙集團之朋友可以賣帳
    戶。我的卡片是真的遺失了，不是我拿給別人的。」、「我
    發現時有直接到警察局去，在二月二十三日當天發現被人家
    拿去轉帳，我就到警察局報案，但是警察說來不及了。」、
    「我的帳戶被使用，不代表是我拿我的帳戶及密碼給別人，
    有可能是我的密碼被破解了，我是真的沒有拿給別人。」云
    云，經查：
  (一)上開涉案之兩帳戶係被告分別於於91年間至農民銀行屏東機
    場簡易分行與98年2月9日至臺新銀行海佃分行申辦使用，而
    證人即被害丙○○與戊○○分別於98年2月11日上午10時56
    分許與同日20時4分許，因在網路拍賣網站上誤信詐欺集團
    所張貼之拍賣訊息，而依指示分別匯款一萬八千八百八十元
    與七千七百七十七元至上揭合作金庫屏中分行帳戶。另一被
    害人己○○於98年2月17日因接護該詐欺集團員佯稱係其朋
    友急需用錢之電話，陷於錯誤而匯款三萬元至被告之上揭台
    新銀行海佃分行帳戶，嗣該前二筆款於同日即遭提領，己○○之匯款因及時退匯而未匯入等事實。業據證人即被害人丙○○、戊○○與己○○等三人於警詢中指述甚詳，並有證人
    丙○○、戊○○與己○○等人所提出之郵政櫃員機交易明細
    表、台新銀行之交易明細表與己○○之郵政跨行匯款申請單
    等影本各一份，與被告上開帳戶存摺內之交易明細資料影本
    各1份在卷可資佐證，是以，上開二帳戶為被告所開設，嗣
    遭不詳詐騙集團成員持以遂行電話詐騙被害人使之交付財物
    犯行等事實，應堪認定。
  (二)按提款卡均設有密碼，倘未取得密碼即無從由自動櫃員機提
    出被害人丙○○等三人匯入之款項，本件被害人丙○○、戊○○等二人所匯入之款項既經不詳集團之詐騙集團成員自自
    動櫃員機提領，顯見該詐騙集團之成員已取得該張提款卡之
    密碼。而據被告於偵查中初則辯稱：此一合作金庫之提款卡
    密碼為六位數字，密碼忘記了云云（見98核交第1323號偵查
    卷第14頁）。嗣於偵查中竟辯稱：合庫之提款卡密碼係
    123456 ，且上揭合作金庫與台新銀行之二張提款卡之密碼
    相同云云（見98年核交字第2338號偵查卷第28頁）。至本院
    審理中則辯稱：我的卡只有二個密碼，但當時我不太確定二
    張卡是否都是123456或是二張都不一樣。我用123456作密碼
    。我只有一張是用670107號作密碼，其他三、四張都是用
    123456詐密碼云云（見本院卷第94頁）。是以，被告關於其
    二張提款卡之密碼之供述前後顯不一致，是否可信已有疑義
    。且愈後之供述愈是趨近於三、四張卡之密碼均同為123456
    。但經本院訊之被告：銀行或郵局是否有告知不可使用1234
    56號或生日或身分證號碼作密碼？被告答稱：有。（見本院
    卷第94頁）足認被告設密碼之初，已知不宜以123456作為提
    款卡密碼。其以此作密碼之可能性已微乎其微。況且其供稱
    其三、四張提款卡密碼均係123456，係遲至本院審理中始作
    此供述。其此辯解乃因123456作密碼，係易於破解。以附合
    其辯稱其未交付他人提款卡及密碼，其密碼係遭破解之說。
    其辯稱係遭破解之說顯無可採。而被告於偵查中已供稱並未
    將提款卡之密碼寫在卡片或存摺上（98核交2338號偵查卷第
    6頁）。是以，被告之提款卡密碼應非因遭破解，更非因寫
    存卡上一起遺失而遭盜用。應認係自己交付予他人使用。雖
    被告舉出證人丁○○、甲○○與辛○○等人，以證明確曾受
    託替被告以提款卡提款，但據三人之證詞均未能據以認定，
    被告之上揭二張提款卡密碼係遭其等三人外洩而遭冒用。其
    此部份之證詞尚不能作對被告有利之認定。
  (三)被告於98年2月9日在台新銀行海佃分行開戶後，旋即以自動
    櫃員機存入一千元，同日即將該一千元提出。此異常之存提
    款動作，已足令人懷疑是否為交付他人使用提款卡前之測試
    動作。經本院質之：你存一千元之目的為何？答稱：他（即
    銀行人員）說這樣帳戶才可以使用。惟經本院向台新銀行海
    佃分行函查結果，台新銀行函復本院，並無本院所詢「客戶
    須至自動櫃員機存入一定金額始認定開戶手續完之情形」，
    有台新銀行99年4月7日台新作文字第9904505函附卷足稽。
    被告此辯解毫無可信。被告於開戶之初即作此存取款之行為
    ，且此帳戶在開戶後八天即為詐欺集團所使用。此一存取款
    之動作顯示交付前之測試行為。其有交付詐欺集團此帳戶之
    提款卡與密碼，益可認定。其所辯提款卡及提款密碼遺失乙
    節，密碼遭破解云云，殊難遽以採信。
  (四)再任何人如有金融機構帳戶之提款卡及密碼，即可於任一自
    動櫃員機操作交易並提領帳戶內款項，而不易追查係何人提
    領，是帳戶使用人切勿將提款密碼記載於存摺或提款卡上，
    或切勿將提款密碼與存摺、提款卡置放於一處，以免提款卡
    遭竊時存款遭人提領乙事，亦經金融機構及電子媒體一再宣
    導，為眾所周知之事；本件被告於偵查中既已自承其明知將
    提款卡交給別人使用是可能作為犯罪工具等犯法之事（98年
    核交第1232號偵查卷第13頁），應認被告就提款卡及提款密
    碼設定保存之安全性乙事，當較為注意，被告猶稱其將提款
    卡密碼設定為123456，顯有悖於常情至明。況且，係二張不
    同銀行之提款卡，竟同時遺失同時被破解，衝諸經驗法則，
    益無此可能。
  (五)另就詐騙集團而言，其等既知利用他人之帳戶掩飾犯罪所得
    ，應非愚昧之人，當知一般人於帳戶提款卡及提款密碼等物
    遭竊或遺失後，多會立即報警或向金融機構辦理掛失止付，
    如仍以該帳戶作為洗錢工具，則其等向他人詐騙匯款入該帳
    戶後，極有可能因帳戶所有人掛失止付遭凍結而無法提領，
    或於提領時遭銀行人員發覺，增高其等犯罪遭查獲之可能；
    且於帳戶之存摺、印章等物仍保留於帳戶所有人手中之情形
    下，亦不能排除帳戶持有人逕以存摺及印章提領該帳戶內被
    害人匯入之款項，而無法遂行其等取得贓款之犯罪目的之可
    能。是以，該等犯罪集團若非確信該帳戶所有人不會報警處
    理或掛失止付，以確定其等能自由使用該等帳戶提款、轉帳
    ，當不至於以該帳戶從事犯罪；因其等須有此等確信，故不
    可能使用拾得或竊取之帳戶，惟有帳戶資料均係帳戶所有人
    自願提供予該詐騙集團成員用以詐騙上開被害人，始能合理
    解釋。本件被告上開帳戶之存摺、印章等物始終均保存於被
    告手邊乙節，業經被告陳述明確，並經其於警詢偵查中提出
    影印附卷閱覽無訛，是參諸前揭說明，本案詐騙集團既於被
    告保有存摺、印章之前提下，仍詐騙被害人匯款入被告上開
    帳戶，足見該詐騙集團已有被告不致報警處理、掛失止付或
    前往提領帳戶內款項之確信，則被告確有自願提供上開帳戶
    之提款卡及提款密碼等物與詐騙集團使用之情事，更堪認定
    。
  (六)末按各類形式利用電話或電腦網路進行詐騙，並收購人頭帳
    戶作為工具以利行騙，而規避執法人員之查緝，並掩飾、確
    保因自己犯罪所得財物之事例，經常在平面、電子媒體報導
    ，且經警察、金融、稅務單位在自動櫃員機所設置地點或其
    他公共場所張貼防騙文宣宣導周知，上情應已為社會大眾所
    週知。另金融機構存款帳戶，攸關存戶個人財產權益之保障
    ，專屬性甚高，衡諸常理，若非與存戶本人有密切關係，絕
    無可能隨意提供個人帳戶供他人使用，況於金融機構申請開
    設存款帳戶並無任何特殊之資格限制，一般民眾皆可利用存
    入最低開戶金額之方式，任意在金融機構申請開設存款帳戶
    ，作為提、存款之用，甚且可於不同之金融機構申請多數之
    存款帳戶使用，實無向不特定人購買帳戶必要；基此，倘見
    他人不以自己名義申辦帳戶，反而徵求不特定人之金融機構
    帳戶使用，衡情當知渠等取得之帳戶資料，應有隱瞞資金之
    存提過程，及避免行為人身分曝光之用意，而通常均被利用
    於從事與財產有關之犯罪，以供掩飾不法犯行，避免犯罪行
    為人曝光，並利於逃避執法人員查緝（即所謂洗錢）等情，
    亦均為週知之事實。本件被告提供上開帳戶資料與他人時，
    已係成年之人，其心智已然成熟，具一般智識程度及相當之
    社會經驗，復於偵查中自承其知道將帳號及提款卡交與他人
    使用是違法之事，可能遭用於不法用途，對於上開各情，自
    有深刻認識，其竟仍將上開帳戶之提款卡及提款密碼等物提
    供與不詳人士使用，主觀上對收取者將可能以此作為詐欺取
    財工具等不法用途乙情，應已有相當之認識。故本件縱無具
    體事證顯示被告確有參與向被害人詐欺取財、或不法取得被
    害人匯款等犯行，然被告既可預見交付自己名義之帳戶提款
    卡及提款密碼等帳戶資料與他人流通，誠有幫助從事詐欺取
    財犯行之人利用該帳戶作為實施犯罪之可能，但其仍將其上
    開帳戶資料交付與年籍、姓名均不詳之他人及該人所屬之詐
    騙集團使用，以致自己完全無法了解、控制其帳戶資料之使
    用方法及流向；而該不詳人士嗣後確將其提供之帳戶供作詐
    欺取財之用，復如前述，益徵被告提供上開帳戶資料時，於
    主觀上顯具有縱該取得帳戶之人以之為詐欺取財之犯罪工具
    ，亦不違背其本意之幫助詐欺取財不確定故意甚明。
  (七)綜上所述，被告所辯均不合於社會常情及經驗法則，且其前
    後所述不無矛盾之處，顯均係臨訟飾卸之詞，洵無可採。本
    件事證明確，被告幫助詐欺取財犯行，堪以認定，應予依法
    論科。
三、按刑法上之幫助犯，係對於犯罪與正犯有共同之認識，而以
    幫助之意思，對於正犯資以助力，而未參與實施犯罪之行為
    者而言（最高法院75年度臺上字第1509號、84年度臺上字第
    5998號、第6475號及88年度臺上字第1270號判決意旨參照）
    ；故如未參與實施犯罪構成要件之行為，且係出於幫助之意
    思提供助力，即屬幫助犯，而非共同正犯。查本件詐欺之犯
    罪集團，意圖為自己不法之所有，蒐集他人金融機構帳戶，
    並在網路上佯稱拍賣商品或以電話佯稱係朋友急需用錢
    誘使被害人陷於錯誤，而依指示將款項匯入指定帳戶，詐騙
    被害人丙○○、戊○○二人匯款得逞，被害人郭絞龍及時退
    匯而未得手。核該詐騙集團所為係犯刑法第339條第1項之詐
    欺取財罪與同條第3項、第1項之詐欺取財未遂罪。被告交付
    台新銀行提款卡用以幫助詐騙被害人己○○部份，因及時退
    匯而未得逞，係未遂犯。被告一交付行為而同時交付二張提
    款卡觸犯幫助詐欺取財與幫助作欺取財未遂二罪，係想像競
    合犯，從一重之詐欺取財罪論處。被告將提款卡及密碼交付
    詐騙集團成員中姓名、年籍不詳之成年人，該成員與詐騙集
    團其他各成員間就上開詐欺取財犯行，應有犯意聯絡及行為
    分擔，為共同正犯；而本件被告基於幫助之犯意，提供其上
    開帳戶之提款卡及提款密碼等物與上開詐騙集團成員使用，
    雖使該詐騙集團得以此為犯罪工具，以詐術使被害人陷於錯
    誤，匯款至被告所提供之上開帳戶而遂其犯行，惟並無相當
    證據證明被告有參與上述詐欺犯行之構成要件行為，僅係對
    詐騙集團之上述共同詐欺取財犯行提供助力，是核被告所為
    ，係犯刑法第30條第1項前段、同法第339條第1項之幫助詐
    欺取財罪。被告以幫助他人犯罪之意思而參與犯罪構成要件
    以外之行為，為詐欺取財罪之幫助犯，依刑法第30條第2項
    之規定，得按正犯之刑度減輕其刑。爰審酌被告交付其帳戶
    之提款卡及提款密碼等物供他人作為不法目的使用，影響社
    會金融交易秩序及助長詐欺活動之發生，並因此增加被害人
    事後向幕後詐欺集團成員追償及刑事犯罪偵查之困難，殊為
    不該，復矢口否認犯行，難認有悔意，犯後態度不佳，惟被
    告前無相關之財產犯罪紀錄，且非詐騙集團主謀，參與犯罪
    之程度有限，被害人受損之金額不大，暨被告之智識程度、
    家庭生活狀況等一切情狀，量處如主文所示之刑，並諭知易
    科罰金之折算標準，以資懲儆。
四、末按共同正犯因相互間利用他人之行為，以遂行其犯意之實
    現，本於責任共同之原則，有關沒收部分，對於共犯間供犯
    罪所用之物，自均應為沒收之諭知，惟幫助犯僅係對於犯罪
    構成要件以外行為為加工，並無共同犯罪之意思，自不適用
    該責任共同原則，對於正犯所有供犯罪所用之物或因犯罪所
    得之物，亦為沒收之諭知（最高法院91年度臺上字第5583號
    、89年度臺上字第6946 號判決意旨參照）。本件被告將其
    所有之上開帳戶提款卡等物，交付犯罪集團所使用，是以，
    上開物品自已為該犯罪集團所有，揆諸前開說明，本案被告
    既為幫助犯而不適用責任共同之原則，爰不就上開物品併為
    沒收之諭知，附此敘明。
據上論斷，應依刑事訴訟法第299條第1項前段，刑法第30條第1
項前段、第2項、第339條第1項、第3項、第25條、第55條、第41
條第1項前段，刑法施行法第1條之1第1項、第2項前段，判決如
主文。
本案經檢察官庚○○到庭執行職務
中    華    民    國    99    年    5     月    20    日
                  刑事第七庭  審判長  法  官   鄧希賢
                                      法  官   田幸艷
                                      法  官   朱中和
以上正本證明與原本無異。
如不服本判決應於收受本判決後10日內向本院提出上訴書狀，並
應敘述具體理由。其未敘述上訴理由者，應於上訴期間屆滿後20
日內向本院補提理由書狀（均須按他造當事人之人數附繕本）「
切勿逕送上級法院」。
                                      書記官   黃秋萍
中    華    民    國    99    年    5     月    31    日
附錄論罪科刑法條：刑法第339條第1項
中華民國刑法第339條第1項
（普通詐欺罪）
意圖為自己或第三人不法之所有，以詐術使人將本人或第三人之
物交付者，處5年以下有期徒刑、拘役或科或併科1千元以下罰金
。

司法院資訊處製作；財團法人民間司法改革基金會備份。
